ACORDAO-COMPLETO-2481607

ACÓRDÃO 7842/2021 ATA 16/2021 - SEGUNDA CÂMARA

VISTOS, relatados e discutidos estes atos de alteração de aposentadoria exarados pela Gerência Executiva do INSS-Sorocaba/SP e submetidos à apreciação do Tribunal de Contas da União para fins de registro,
ACORDAM os Ministros do Tribunal de Contas da União, reunidos em Sessão da Segunda Câmara, diante das razões expostas pelo Relator, com fundamento nos artigos 71, III, da Constituição Federal de 1988; 1º, V, e 39, II, da Lei 8.443/1992; 1º, VIII, 259, II, 260, § 1º, e 262, § 2º, do Regimento Interno/TCU, em:
9.1 considerar ilegais, negando-lhes registro, os atos de concessão de aposentadoria de Benedita Cleuza dos Santos (XXX.426.788-XX) ; Cleusa Morais (XXX.173.128-XX) ; Laura Kikue Kato (XXX.745.788-XX) ; Marilaura Soares (XXX.764.868-XX) no cargo de Técnico do Seguro Social, em razão do cômputo indevido de tempo de trabalho insalubre, sem comprovação documental da existência de condições insalubres em seu ambiente laboral; 
9.2 dispensar o ressarcimento das quantias indevidamente recebidas, presumida a boa-fé, consoante o disposto no Enunciado 106 da Súmula de Jurisprudência do TCU; 
9.3. determinar ao gestor de pessoal da Gerência Executiva do INSS-Sorocaba/SP que, com fundamento no art. 45 da Lei 8.443/1992 e no art. 4º, inciso I, da Resolução TCU 315/2020:
9.3.1. no prazo de 15 (quinze) dias, contados a partir da ciência desta deliberação, faça cessar os pagamentos decorrentes dos atos impugnados por esta Corte, sob pena de responsabilidade solidária da autoridade administrativa omissa, nos termos do art. 262 do Regimento Interno/TCU;
9.3.2. cadastre no e-Pessoal, no prazo de 30 (trinta) dias contados da ciência desta decisão, com base no art. 19, § 3º, da IN TCU 78/2018, e do art. 262, § 2º, do Regimento Interno do TCU, novos atos de alteração de aposentadoria, livres das irregularidades verificada nos autos;
9.3.3. comunique às servidoras aposentadas acerca do teor deste Acórdão, alertando-as de que o efeito suspensivo proveniente da interposição de eventuais recursos junto ao TCU não as eximirá da devolução dos valores percebidos indevidamente após sua notificação, caso os recursos não sejam providos;
9.3.4. encaminhe ao Tribunal, no prazo de 30 (trinta) dias contados da ciência desta decisão, o comprovante de que as interessadas tomaram ciência do inteiro teor desta deliberação;
9.4. dar ciência deste Acórdão ao Órgão responsável pela concessão, informando que o teor integral poderá ser obtido no endereço eletrônico www.tcu.gov.br/acordaos.

Ato de aposentadoria emitido pela Gerência Executiva do INSS-Sorocaba-SP; Encaminhado ao Tribunal, para fins de análise e registro.

Segunda Câmara

Gerência Executiva do INSS - Sorocaba/SP - INSS/MPS.

3. Interessados/Responsáveis:
3.1. Interessados: Benedita Cleuza dos Santos (XXX.426.788-XX); Cleusa Morais (XXX.173.128-XX); Laura Kikue Kato (XXX.745.788-XX); Marilaura Soares (XXX.764.868-XX).

13.1. Ministros presentes: Augusto Nardes (na Presidência), Aroldo Cedraz e Raimundo Carreiro (Relator).
13.2. Ministro-Substituto convocado: Marcos Bemquerer Costa.
13.3. Ministro-Substituto presente: André Luís de Carvalho.

RAIMUNDO CARREIRO

Tratam estes autos de atos de alteração de aposentadoria de Benedita Cleuza dos Santos, Cleusa Morais, Laura Kikue Kato e Marilaura Soares, servidoras aposentadas da Gerência Executiva do INSS - Sorocaba/SP. 
2.	Transcrevo a seguir, com ajustes de forma, a derradeira instrução produzida pela Secretaria de Fiscalização de Pessoal (Sefip) à peça 21, com anuência do dirigente da Unidade (peça 22) , no que foi acompanhada pelo Ministério Público junto ao TCU/MPTCU, na pessoa do Procurador Marinus Eduardo De Vries Marsico (peça 23) :
"INTRODUÇÃO 
1.	Trata-se de atos de alteração de aposentadoria de Benedita Cleuza dos Santos, Cleusa Morais, Laura kikue Kato e Marilaura Soares, ex-servidoras da Gerência Executiva do INSS - Sorocaba/SP-INSS/MPS (peças 2 a 5) . 
2.	Os atos foram submetidos, para fim de registro, à apreciação do Tribunal de Contas da União (TCU) , de acordo com o art. 71, inciso III, da Constituição Federal. O cadastramento e a disponibilização ao TCU ocorreram por intermédio do Sistema de Apreciação e Registro de Atos de Admissão e Concessões, na forma dos arts. 2º, caput e incisos I a VI, e 4º, caput, da Instrução Normativa - TCU 78/2018. 
HISTÓRICO 
3.	Esta Unidade Técnica, em instrução à peça 7, propôs que os atos fossem apreciados ela legalidade.  
4.	O Ministério Público junto ao TCU divergiu da proposta da Unidade Técnica sugerindo a realização de diligência, uma vez que as alterações nas aposentadorias decorrem da averbação de tempo insalubre e as interessadas ocupavam cargos de natureza administrativa (peça 9) . 
5.	O Exmo. Ministro-Relator Raimundo Carreiro acolheu a proposta do MPTCU e restituiu os autos à Sefip, para realização de diligência à Unidade Jurisdicionada, solicitando cópia dos seguintes documentos (peça 10) : 
 
a)	Formulário de informações sobre atividades exercidas em condições especiais; 
b)	Laudo técnico de Condições Ambientais do Trabalho (LTCAT) ou os documentos aceitos em substituição ao referido laudo; 
c)	Parecer da perícia médica, em relação ao enquadramento por exposição a agentes nocivos; 
d)	Portaria de designação do servidor para operar com Raios X e substâncias radioativas, na forma do Decreto 81.384/1978, quando for o caso; e 
e)	Em caso de averbação com base em decisão judicial, cópia do conteúdo da sentença, bem como comprovação de que a sentença aproveita às interessadas. 
6.	A Unidade Jurisdicionada foi diligenciada, por meio do ofício 37992/2020TCU/Seproc, de 20/7/2020 (peças 11 e 12) . A resposta da Unidade Jurisdicionada foi anexada à peça 13.   
EXAME TÉCNICO a) ato de alteração de Benedita Cleuza dos Santos 
7.	A servidora Benedita Cleuza dos Santos aposentou-se em 1/4/1999, no cargo de agente administrativo, atual técnico do seguro social, com proventos proporcionais a 26/30 avos. O ato de concessão inicial de aposentadoria foi apreciado pela legalidade no TC Processo 004.207/2006-0. 
8.	O ato de alteração em exame alterou a proporção dos proventos para 27/30 avos, em razão da averbação de 1 ano, 9 meses e 14 dias de tempo insalubre.  
9.	Em relação à contagem ponderada de tempo prestado em atividades consideradas de risco, perigosas ou insalubres, o TCU, nos termos do Acórdão 2008/2006-TCU-Plenário, de relatoria do Ministro Walton Alencar Rodrigues, em consonância com o posicionamento adotado pela Suprema Corte, passou a reconhecer essa possibilidade ao servidor que exerceu, como celetista, no serviço público, atividades dessa natureza no período anterior à vigência da Lei 8.112/1990.  
10.	Para esse fim, este Tribunal tem aceitado a averbação realizada de ofício pelo órgão/entidade de origem quando se trata de cargo cujas atribuições, presume-se, envolvam risco para a higidez física do profissional, como, por exemplo, médico, odontólogo e enfermeiro. No entanto, para ocupantes de outros cargos, em especial aqueles de natureza eminentemente administrativa, é indispensável a apresentação de certidão emitida pelo INSS ou, alternativamente, de laudo oficial que efetivamente comprove a existência de risco à integridade física do servidor ou a presença de agentes nocivos à sua saúde no local de trabalho (e.g. Acórdão 911/2014-TCU-Plenário, de relatoria do Ministro Benjamin Zymler) . 
11.	A Unidade Jurisdicionada informou, por meio do ofício 89/2020/EEDJC- SR-I/SERGP - SR-I/SR-I-INSS, de 5/8/2020, que foram acostados laudos de caracterização de insalubridade APS Itu/SP e que a servidora esteve nesta mesma lotação durante o período em que teve o contrato de trabalho regido pela CLT, conforme Documento SEI 1338116, e cópia da CTPS onde constam anotações relativas ao recebimento do adicional de insalubridade (peça 13, p. 1) .  
12.	Embora faça menção ao laudo e CTPS, a Unidade Jurisdicionada não encaminhou cópia dos documentos citados. Desta forma, entende-se que não houve a comprovação de que a inativa estava submetida a agentes nocivos à sua saúde no local de trabalho, devendo ser excluído o tempo insalubre e acertada a proporção dos proventos para 26/30 avos. 
13.	Diante do exposto, está ilegal o ato de alteração de aposentadoria de Benedita Cleuza dos Santos. Ressalta-se que o ato de aposentadoria em exame deu entrada no TCU em 21/5/2019, ou seja, há menos de cinco anos, não sendo aplicável, portanto, o procedimento de contraditório e ampla defesa determinado pelo Acórdão 587/2011-TCU-Plenário, Ministro-Relator Valmir Campelo. 
b) ato de alteração de Cleusa Morais 
14.	A servidora Cleusa Morais aposentou-se em 27/8/1998, no cargo de agente administrativo, atual técnico do seguro social, com proventos proporcionais a 25/30 avos. O ato de concessão inicial de aposentadoria foi apreciado pela legalidade no TC Processo 007.148/2005-2. 
15.	O ato de alteração em exame alterou a proporção dos proventos para 27/30 avos, em razão da averbação de 1 ano, 9 meses e 19 dias de tempo insalubre.  
16.	Em resposta à diligência, a Unidade Jurisdicionada informou que a Sra. Cleusa Morais durante o período em que teve seu contrato de trabalho regido pela CLT, esteve lotada na APS Santo André/SP, constando informação em processo de Mandado de Injunção (MI - ON 16/13) relativa à ausência de localização dos laudos de insalubridade (peça 13, p. 1) . 
17.	Observa-se que a Unidade Jurisdicionada não apresentou documentos que comprovassem a existência de risco à integridade física da servidora ou a presença de agentes nocivos à sua saúde no local de trabalho. Desta forma, o tempo insalubre deve ser excluído da aposentadoria e os proventos deverão ser ajustados novamente para a proporção de 25/30 avos.  
18.	Diante do exposto, está ilegal o ato de alteração de aposentadoria de Cleusa Morais. Ressalta-se que o ato de aposentadoria em exame deu entrada no TCU em 21/5/2019, ou seja, há menos de cinco anos, não sendo aplicável, portanto, o procedimento de contraditório e ampla defesa determinado pelo Acórdão 587/2011-TCU-Plenário, Ministro-Relator Valmir Campelo. 
c) ato de alteração de Laura Kikue Kato 
19.	A servidora Laura Kikue Kato aposentou-se em 23/2/1996, no cargo de agente administrativo, atual técnico do seguro social, com proventos proporcionais a 25/30 avos. O ato de concessão inicial de aposentadoria foi apreciado pela legalidade no TC Processo 008.421/2004-1. 
20.	O ato de alteração em exame alterou a proporção dos proventos para 27/30 avos, em razão da averbação de 1 ano, 11 meses e 1 dia de tempo insalubre.  
21.	Em resposta à diligência, a Unidade Jurisdicionada informou que acostou laudo de caracterização de insalubridade APS Sorocaba/SP e que a servidora esteve nesta mesma lotação durante o período em que teve o contrato de trabalho regido pela CLT, conforme Documento SEI  1338378 (peça 13, p. 2) . 
22.	Embora faça menção ao laudo, a Unidade Jurisdicionada não encaminhou cópia do documento mencionado. Desta forma, entende-se que não houve a comprovação de que a inativa estava submetida a agentes nocivos à sua saúde no local de trabalho, devendo ser excluído o tempo insalubre e acertada a proporção dos proventos para 25/30 avos. 
23.	Diante do exposto, está ilegal o ato de alteração de aposentadoria de Laura Kikue Kato. Ressalta-se que o ato de aposentadoria em exame deu entrada no TCU em 27/5/2019, ou seja, há menos de cinco anos, não sendo aplicável, portanto, o procedimento de contraditório e ampla defesa determinado pelo Acórdão 587/2011-TCU-Plenário, Ministro-Relator Valmir Campelo. 
d) ato de alteração de Marilaura Soares 
24.	A servidora Marilaura Soares aposentou-se em 3/4/1997, no cargo de agente administrativo, atual técnico do seguro social, com proventos proporcionais a 25/30 avos. O ato de concessão inicial de aposentadoria foi apreciado pela legalidade no TC Processo 022.405/2010-0. 
25.	O ato de alteração em exame alterou a proporção dos proventos para 27/30 avos, em razão da averbação de 1 ano, 11 meses e 1 dia de tempo insalubre.  
26.	Em resposta à diligência, a Unidade Jurisdicionada informou que acostou laudo de caracterização de insalubridade APS Sorocaba/SP e que a servidora esteve nesta mesma lotação durante o período em que teve o contrato de trabalho regido pela CLT, conforme Documento SEI  1338443 (peça 13, p. 2) .  
27.	Embora faça menção ao laudo, a Unidade Jurisdicionada não encaminhou cópia do documento mencionado. Desta forma, entende-se que não houve a comprovação de que a inativa estava submetida a agentes nocivos à sua saúde no local de trabalho, devendo ser excluído o tempo insalubre e acertada a proporção dos proventos para 25/30 avos. 
28.	Diante do exposto, está ilegal o ato de alteração de aposentadoria de Marilaura Soares. Ressalta-se que o ato de aposentadoria em exame deu entrada no TCU em 24/6/2019, ou seja, há menos de cinco anos, não sendo aplicável, portanto, o procedimento de contraditório e ampla defesa determinado pelo Acórdão 587/2011-TCU-Plenário, Ministro-Relator Valmir Campelo. 
CONCLUSÃO 
29.	Em razão do exposto e tendo em vista as análises realizadas nos atos de alteração de aposentadoria de Benedita Cleuza dos Santos, Cleusa Morais, Laura kikue Kato e Marilaura Soares, esta Unidade Técnica considera que os atos em tela estão ilegais, uma vez que não foram apresentados documentos que comprovassem a existência de risco à integridade física das servidoras ou a presença de agentes nocivos à saúde delas no local de trabalho, devendo ser excluído o tempo insalubre, pois está em desacordo com a Jurisprudência desta Corte de Contas.  
30.	Registre-se que a análise deste processo levou em conta os dispositivos da Resolução TCU 315/2020. 
PROPOSTA DE ENCAMINHAMENTO 
31. Ante o exposto, conforme o preceituado no artigo 71, inciso III, da Constituição Federal de 1.988; c/c os artigos. 1º, inciso V, e 39, inciso II, da Lei nº 8.443/1992, c/c os artigos 1º, inciso VIII, 260, §§ 1º e 2º, do Regimento Interno/TCU, e tomando por base as informações prestadas pelo órgão de controle interno e as verificações feitas pela unidade técnica, na forma prevista no artigo 260, caput, do referido Regimento, propõe-se:  
a)	considerar ilegais e negar o registro dos atos de alteração de aposentadoria de Benedita Cleuza dos Santos (CPF XXX.426.788-XX) , Cleusa Morais (CPF XXX.173.128-XX) , Laura Kikue Kato (CPF XXX.745.788-XX) e Marilaura Soares (CPF XXX.764.868-XX) ; 
b)	dispensar o ressarcimento das quantias indevidamente recebidas de boa-fé, nos termos da Súmula TCU n. 106; 
c)	determinar à Gerência Executiva do INSS - Sorocaba/SP-INSS/MPS, com fundamento no inciso I do art. 4º da Resolução TCU 315/2020, que adote medidas para: 
     c.1) no prazo de quinze dias, fazer cessar os pagamentos decorrente dos atos impugnados por esta Corte de Contas, sob pena de responsabilidade solidária da autoridade administrativa omissa, nos termos dos arts. 262, caput, do RI/TCU, e 8º, caput, da Resolução TCU 
206/2007; 
          c.2) dê ciência, no prazo de 15 (quinze) dias, do inteiro teor desta deliberação às interessadas, alertando-as de que o efeito suspensivo proveniente da interposição de eventuais recursos junto ao TCU não as exime da devolução dos valores percebidos indevidamente após a respectiva notificação, caso esses não sejam providos; e 
            c.3) encaminhar ao Tribunal, no prazo de 30 (trinta) dias contados da ciência da decisão, documento apto a comprovar que as interessadas tomaram conhecimento do acórdão.

não há

Procurador Marinus Eduardo De Vries Marsico.

ATOS DE ALTERAÇÃO DE APOSENTADORIA. INSALUBRIDADE NÃO COMPROVADA. CARGOS EMINENTEMENTE ADMINISTRATIVOS. ILEGALIDADE. NEGATIVA DE REGISTRO. DISPENSA DE DEVOLUÇÃO DAS QUANTIAS RECEBIDAS DE BOA-FÉ. DETERMINAÇÕES.

APOSENTADORIA (APOS)

Secretaria de Fiscalização de Integridade de Atos e Pagamentos de Pessoal e de Benefícios Sociais (Sefip).

Relato o presente processo em razão de sorteio realizado nos termos do art. 13 da Resolução TCU 175/2005 (peça 1) .
2.	Cuidam estes autos de atos de alteração de aposentadoria de Benedita Cleuza dos Santos, Cleusa Morais, Laura Kikue Kato e Marilaura Soares, servidoras aposentadas no cargo de Técnico do Seguro Social da Gerência Executiva do INSS-Sorocaba/SP.
3.	Os atos de aposentadoria das interessadas foram considerados legais e obtiveram o respectivo registro, nos processos TC Processo 004.207/2006-0 (Benedita Cleuza dos Santos) , TC Processo 007.148/2005-2 (Cleusa Morais) , TC Processo 008.421/2004-1 (Laura Kikue Kato) e TC Processo 022.405/2010-0 (Marilaura Soares) .
4.	Os presentes atos de alteração têm por objetivo aumentar a proporção dos proventos das interessadas, por meio da averbação de tempo de serviço ponderado, decorrente da conversão de tempo exercido em condições insalubres. A manifestação original da Sefip foi no sentido da legalidade dos referidos atos (peças 7-8) . 
5.	No presente caso, tendo em vista que os servidores ocupavam cargos de natureza administrativa, a condição de insalubridade não pode ser presumida, sendo necessária a efetiva comprovação das condições de trabalho, por meio de certidões emitidas pelo INSS ou por meio de laudos técnicos atestando que de fato os interessados exerciam suas atividades em ambiente de insalubridade.
6.	Por esse motivo, acolhendo sugestão do MP/TCU (peça 10) , determinei a expedição de diligência ao INSS (peça 9) , no sentido de obter documentação comprobatória das condições especiais de trabalho a que as servidoras estariam sujeitas, a fim de confrontá-las com o disposto na a Orientação Normativa 15/2013, do Ministério do Planejamento (arts. 3º, inciso II c/c 4º, inciso II) .
7.	Recebidas as respostas do INSS, a Sefip, por meio da instrução transcrita no relatório, constatou que não houve ao encaminhamento de laudos técnicos e nem a comprovação de que as inativas estavam submetidas a agentes nocivos à sua saúde no local de trabalho, pugnando pela exclusão do tempo de insalubridade e acerto da proporção dos proventos para 26/30 avos no caso da servidora aposentada Benedita Cleuza dos Santos, e de 25/30 avos para as servidoras aposentadas Benedita Cleuza dos Santos, Laura Kikue Kato e Marilaura Soares.
8.	É pacífica a jurisprudência do TCU no sentido de que a contagem de tempo de serviço público sob condições de risco, perigosas ou insalubres para cargos de natureza administrativa não prescinde da apresentação de certidão emitida pelo INSS ou de laudo oficial que comprove a existência de risco à integridade física do servidor ou a presença de agentes nocivos à sua saúde no ambiente de trabalho. 
9.	Nesse sentido, seguiram os Acórdão 911/2014-TCU-Plenário, rel. Min. Benjamib Zymler, 9.230/2020-TCU-2ª Câmara, de minha relatoria, 900/2016-TCU-1ª Câmara, rel. Min. Bruno Dantas, 8.208/2020-TCU-1ª Câmara, relator Min. Weder de Oliveira, 14.537/2019-TCU-1ª Câmara, rel. Min. Benjamin Zymler, 1.128/2019-TCU-1ª Câmara, rel. Min. Bruno Dantas e 1.305/2019-TCU-2ª Câmara, rel. Min. Marcos Bemquerer. 
10.	Acolho, portanto, a derradeira análise empreendida pela Secretaria de Fiscalização de Pessoal, e secundada pelo representante do Ministério Público junto ao TCU, no sentido de julgar ilegais os atos de aposentadoria de Benedita Cleuza dos Santos, Cleusa Morais, Laura Kikue Kato e Marilaura Soares, e negar-lhes registro, sem embargo das determinações de praxe a serem dirigidas à Gerência Executiva do INSS, no sentido de fazer cessar os pagamentos indevidos e cadastrar novos atos no Sistema e-Pessoal, escoimado das irregularidades verificadas.
11.	Cabe ressaltar que como os atos adentraram nesta Corte de Contas em 21/5/2019, 27/5/2019 e 24/6/2019 (peças 2-5) , portanto há menos de cinco anos, não se faz necessário, neste momento, aplicar o procedimento do contraditório e da ampla defesa determinado pelo Acórdão 587/2011-TCU-Plenário.  
12.	Também conforme a praxe em hipóteses da espécie, dispenso a devolução dos valores recebidos de boa-fé, nos termos do Enunciado 106 da Súmula de jurisprudência deste Tribunal.   
	Do exposto, VOTO por que seja aprovado o Acórdão que ora submeto a este Colegiado.
TCU, Sala das Sessões Ministro Luciano Brandão Alves de Souza, em 18 de maio de 2021.
RAIMUNDO CARREIRO 
Relator